【裁判字號】    97,台上,5481
【裁判日期】    971030
【裁判案由】    偽造文書
【裁判全文】
最高法院刑事判決            九十七年度台上字第五四八一號
上  訴  人  台灣高等法院台南分院檢察署檢察官
上  訴  人
即  被  告  甲  ○
選任辯護人  王正明律師
上  訴  人
即  被  告  乙○○
            丙○○
                    原住台灣省嘉義市○○路76號4樓之1
            丁○○
上列上訴人等因被告等偽造文書案件，不服台灣高等法院台南分
院中華民國九十四年十一月三十日第二審更審判決（九十四年度
上更(二)字第二一二號，起訴案號：台灣嘉義地方法院檢察署九十
年度偵字第五四九七號），提起上訴，本院判決如下：
    主  文
原判決撤銷，發回台灣高等法院台南分院。
    理  由
本件原判決認定上訴人即被告（下稱被告）甲○、乙○○、丙○
○、丁○○分別有其事實欄所載之犯行，因而撤銷第一審科刑之
判決，改判論被告等以共同連續行使公務員明知為不實之事項，
而登載於職務上所掌之公文書，足以生損害於公眾罪，量處甲○
、乙○○、丁○○各有期徒刑一年八月，丙○○有期徒刑一年二
月；並以不能證明被告等有如公訴意旨所指公務員圖利部分之犯
行，而就此部分不另為無罪之諭知；固非無見。
惟查：(一)、證據雖已調查，若尚有其他必要部分並未調查，致事
實未臻明白者，即與未經調查無異，如遽行判決，仍難謂無應於
審判期日調查之證據而未予調查之違法。本件公訴意旨指甲○、
丙○○、乙○○分別係嘉義縣議會副議長、總務組組員及工友，
均係依據法令從事公務之人員，丁○○係嘉義縣太保市○○○道
禮品社」負責人，彼等均明知嘉義縣議會辦理採購事宜，應依「
機關營繕工程及購置定製變賣財物稽查條例」第六條之規定辦理
比價，以決定承攬廠商，竟共同基於圖利之犯意聯絡，以虛偽比
價之方式，將該議會「購置不銹鋼二重保溫杯、原木萬年曆計算
機筆座」、「嘉義縣議會徽章」、「瓷器碗組餐組」、「致贈第
十三屆議員紀念戒指」等四件採購案，分別交由丁○○所經營之
「人間道禮品社」及其所借用名義之「順發工業社」、「旭源磁
器股份有限公司」承攬，並於比價紀錄表之公文書上為不實比價
之登載，使丁○○分別獲有新台幣（下同）十四萬五千元、十四
萬元、五十萬元及四十萬二千八百零五元之不法利益，認被告等
除涉犯刑法第二百十三條公務員登載不實公文書罪嫌外，並牽連
涉犯貪污治罪條例第六條第一項第四款之圖利罪嫌。原判決理由
雖謂：被告等未實質進行比價，使丁○○承攬上述四件採購案，
固屬不法，而有登載不實（公文書）情事。然修正後貪污治罪條
例第六條第一項第四款之圖利罪，以被圖利人有圖得不法利益為
要件；丁○○承攬上述四件採購案雖分別獲得十四萬五千元、十
四萬元、五十萬元及四十萬二千八百零五元，惟每件採購案成本
及利潤各若干？有無超逾合理利潤而圖得不法利益？均未見檢察
官舉證。而丁○○承攬上開採購案必有勞務支出，其上開所得款
項係工作代價，不能以此推認為不法利益。且檢察官既未依刑事
訴訟法第一百六十一條第一項規定舉證證明彼等有圖利之事實，
因認不能證明甲○、乙○○、丙○○有圖利犯行，而就該三人被
訴圖利犯嫌部分不另為無罪之諭知（見原判決第十五頁第十五行
至第十六頁第十七行）。然原判決既認定丁○○係與甲○、乙○
○、丙○○共同以虛偽比價及登載不實事項於公文書等不法手段
而獲致承攬前述採購案之機會，則其獲准承攬上述採購案既欠缺
合法性及正當性，其因此所獲致之利潤，能否認係「合理利潤」
？已有商榷餘地。且原判決一方面既謂丁○○承攬上述四件採購
案所請領之款項，其中成本若干？利潤多寡？均屬不明而有待檢
察官舉證云云，另方面卻以肯定之語氣謂丁○○所得款項均係承
攬上述採購案之「工作代價」云云，其論斷亦有矛盾。又刑事訴
訟法第一百六十一條第一項固規定檢察官就被告犯罪事實，應負
舉證責任，並指出證明之方法。但同法第一百六十三條第二項亦
規定「法院為發見真實，得依職權調查證據。但於公平正義之維
護或對被告之利益有重大關係事項，法院應依職權調查之。」故
法院於當事人主導之證據調查完畢後，若認事實仍未臻明白而有
待澄清時，為發現真實，亦得斟酌具體個案情形，就卷內所存在
之證據資料主動依職權調查證據；茍於公平正義之維護或對於被
告之利益有重大關係事項，法院仍應依職權調查之，究無以完全
豁免在必要時補充介入調查證據之職責。甲○、乙○○及丙○○
於辦理上述採購案時，有無以虛偽比價之方式共同違法圖利丁○
○使其承攬採購案而獲致不法利益？丁○○承攬上述採購案所花
費之成本暨其因而獲得利潤（即不法利益）之具體金額若干？此
不僅影響被告等所犯罪名之認定，並涉及公務員之操守暨執行公
共事務、公共資源之分配是否公平合法等攸關國家法益及公平正
義之維護，縱檢察官就此部分未能善盡其舉證及說明之責任，然
事實既未臻明白，法院基於發現真實及公平正義之維護，仍應依
上揭規定就卷存證據資料主動依職權調查，以釐清事實真相。乃
原審未依職權積極就上述疑點對丁○○究詰訊問明白，或就卷內
證據資料詳加查證釐清，僅以檢察官未能舉證證明丁○○承攬上
述採購案所獲致不法利益之具體金額，即認無庸就此加以調查，
而就其三人被訴圖利罪嫌部分不另為無罪之諭知，依上述說明，
自有應予審判期日調查之證據而未予調查之違法。(二)、被告以外
之人於審判外之言詞或書面陳述，依刑事訴訟法第一百五十九條
第一項規定，原則上並無證據能力，僅在法律有特別規定時，亦
即符合同法第一百五十九條之一至第一百五十九條之五所規定之
情形時，始例外賦予其證據能力。故法院若欲採用被告以外之人
於審判外之陳述作為證據者，必須於判決內說明其憑以認定該項
審判外陳述如何具有傳聞法則例外情形之理由，始得採為被告犯
罪之證據，否則即有判決理由不備之違法。原判決採用證人蔡庚
秋、翁進德在法務部調查局嘉義縣調查站（下稱嘉義縣調查站）
之言詞陳述，作為被告等犯罪證據之一（見原判決第七頁倒數第
二行至第八頁倒數第六行，第九頁第十四行至第十頁第四行）。
但上述證人在嘉義縣調查站之言詞陳述，均屬傳聞證據，依上述
規定，原則上並無證據能力。原判決並未說明上述證人於嘉義縣
調查站之言詞陳述究竟如何符合同法第一百五十九條之一至第一
百五十九條之五所規定傳聞法則之例外情形，而具有證據適格，
遽採為被告等犯罪之證據，依上述說明，自有判決理由不備之違
法。(三)、科刑判決所認定之事實，必須與其所採用之證據內容相
適合，否則即屬證據上之理由矛盾，其判決為當然違背法令。原
判決採用丙○○在嘉義縣調查站詢問時所陳：「我記得八十六年
六月三十日當天，乙○○各持三家廠商估價單及簽妥之合約書，
要求我簽辦採購簽呈時，當時代理總務主任蔡庚秋指示我應製作
比價紀錄，以求形式上之完備，我乃依指示製作該三張比價紀錄
表」等語，作為被告等犯罪證據之一（見原判決第七頁第三至六
行）。但事實欄卻認定係甲○與乙○○二人指示丙○○製作不實
之比價紀錄表（見原判決第二頁第十七至二十行，第三頁第十七
行）。其認定事實與所採用之證據內容不相適合，依上述說明，
難謂無證據上理由矛盾之違法。又丙○○上揭所述若屬可信，則
蔡庚秋為何指示丙○○製作內容不實之比價紀錄表，以求形式上
之完備？原因何在？此與其是否知情而參與本件共犯有關，自有
調查之必要，原審未就此項疑點一併加以調查釐清，亦嫌調查未
盡。以上或為上訴意旨所指摘，或為本院得依職權調查之事項，
應認仍有撤銷原判決發回更審之原因。
據上論結，應依刑事訴訟法第三百九十七條、第四百零一條，判
決如主文。
中    華    民    國  九十七  年    十    月   三十   日
                      最高法院刑事第九庭
                          審判長法官  洪  文  章
                                法官  王  居  財
                                法官  郭  毓  洲
                                法官  黃  梅  月
                                法官  邱  同  印
      本件正本證明與原本無異
                                      書  記  官
中    華    民    國  九十七  年   十一   月    三    日
                                                      Ｅ


司法院資訊處製作；財團法人民間司法改革基金會備份。
